【裁判字號】    97,上易,202
【裁判日期】    970819
【裁判案由】    損害賠償
【裁判全文】
臺灣高等法院臺中分院民事判決  97年度上易字第202號
上  訴  人  甲○○
            丙○○
上  訴  人  乙○○
訴訟代理人  吳莉鴦律師
複  代理人  張豐守律師
上列當事人間請求損害賠償事件，兩造分別對於民國97年05月13
日臺灣臺中地方法院97年度訴字第 747號第一審判決提起上訴，
本院於97年08月04日言詞辯論終結，判決如下：
    主  文
原判決關於駁回上訴人甲○○、丙○○後開第二項之訴部分，暨
訴訟費用（已確定部分除外）之裁判均廢棄。
上訴人乙○○應再給付上訴人甲○○、丙○○各新台幣壹拾伍萬
元，及均自民國九十六年八月十日起至清償日止，按年息百分之
五計算之利息。
上訴人乙○○之上訴及上訴人甲○○、丙○○其餘上訴均駁回。
第一、二審訴訟費用（已確定部分除外）由乙○○負擔三分之二
；其餘部分由甲○○、丙○○各負擔二分之一。
    事實及理由
一、上訴人甲○○、丙○○起訴主張：(1)上訴人乙○○係臺中縣
    神岡鄉庄後村社區發展協會常務監事，訴外人林丙木係前任
    臺中縣神岡鄉庄後村村長，亦為庄後村社區發展協會理事長
    ，甲○○為庄後村社區發展協會會計，丙○○為庄後村社區
    發展協會幹事，乙○○於民國95年3月7日向臺灣臺中地方法
    院檢察署政風室誣告檢舉稱：庄後村88年間由全體村民籌資
    並申請縣府補助款共計新台幣（下同）2030萬元興建該村活
    動中心工程，前庄後村村長林丙木涉嫌安插親信甲○○（即
    林丙木姪子）、丙○○（即林丙木之子）主導工程進行，除
    購地費用960萬元及工程款359餘萬外，其餘款項流向不明，
    疑從中獲利700餘萬元等語。嗣乙○○又於95年11月6日，在
    臺灣臺中地方法院檢察署應訊又誣指稱：庄後村社區發展協
    會給予鄉長回扣30萬 6千元、帳簿上有鉛筆註記306000，補
    助款300萬元加上鄉長捐款6萬元，總共 306萬元，一成回扣
    正好是30萬 6千元等語。乙○○顯係基於意圖使甲○○、丙
    ○○受刑事處分之犯意，誣指甲○○、丙○○侵吞公款，甲
    ○○、丙○○乃對乙○○提出誣告之告訴，業經臺灣臺中地
    方法院檢察署檢察官以96年度偵字第8266號提起公訴。爰依
    民法第184條第1項、第195條第1項規定，請求乙○○侵害名
    譽之非財產上損害賠償，並聲明：乙○○應給付甲○○、丙
    ○○二人各100萬元，及均自起訴狀繕本送達翌日（即96年8
    月10日）起至清償日止，按年息百分之 5計算之利息；願供
    擔保，請准宣告假執行。
    原審判決：乙○○應給付甲○○、丙○○各15萬元並駁回甲
    ○○、丙○○其餘之訴。甲○○、丙○○上訴後補陳：乙○
    ○透過村民連署提出誣告，大多數村民皆已知悉，對於伊等
    之形象傷害非輕，伊等在庄後村林姓宗祠素有名望，甲○○
    且擔任祭祀公業林程之管理人，原審所判賠償金過低云云；
    上訴聲明：乙○○應再給付甲○○、丙○○各30萬元（55萬
    元經駁回部分，未據聲明不服，已確定）及自起訴狀繕本送
    達翌日起至清償日止，按年息百分之5計算之利息。
二、上訴人乙○○則以：(1)本件侵權行為損害賠償訴訟，甲○○
    、丙○○係以伊經原審檢察署起訴誣告罪嫌為起訴依據，原
    審判決亦是以原審刑事庭判決上訴人成立誣告罪為據，因此
    本件民事訴訟之裁判，係以伊所涉之誣告罪是否成立為據，
    茲因伊所涉及誣告之刑事部分，尚未判決確定，請裁定停止
    本件民事訴訟程序。(2)伊固有在由王健成、楊沼池為召集人
    所發起之聯署書上簽名參與聯署，然其本意僅是因聯署當時
    ，伊為庄後村村長，且當時因懷疑庄後村社區發展協會活動
    中心興建案涉及弊案之事，向原審檢察署提出刑事告訴，尚
    未偵查終結，因而認同村民發起之聯署書之內容，而參與聯
    署，並因村民的請託於95年3月7日陪同村民將聯署書送交台
    中地檢署政風室請求政風室協助調查是否涉有不法情事。經
    查依政風機構人員設置條例第 5條規定：政風機構掌理事項
    有關於本機關政風法令之擬訂事項。關於本機關政風法令之
    宣導事項。關於本機關員工貪瀆不法之預防、發掘及處理檢
    舉事項。關於本機關政風興革建議事項。關於本機關政風考
    核獎懲建議事項。關於本機關公務機密維護事項。其他有關
    政風事項等項目，因此政風室之業務範圍，顯然不包括偵查
    或審判權限在內，本件縱認伊有申告犯罪之意，因聯署書係
    送交政風室，顯難謂已向有刑事偵查、追訴或處罰犯罪職權
    之公務員申告，與誣告罪中「該管公務員」之要件不合。(3)
    伊陪同村民將聯署書送交台中地檢署政風室後，政風室隨即
    簽請分案，於偵查期間，伊第一次於95年4月6日到庭即說明
    「我是代表全村村民來告」，並於偵查期間所提出之書狀，
    或載明「申訴人」，或記載為「聯署舉發代理人」，或為陳
    述人，但無一份書狀係記載自己為告訴人或告發人即明，伊
    僅是告訴代理人，是代理村民出檢舉。經查依原審檢察署95
    年他字第1654號案卷資料，政風室在受理檢舉後，即在其內
    部之受理檢舉案件登記簿自行登載檢舉人為乙○○，於送分
    案後，偵查卷宗封面所載之告訴告發人為王健成，但在地檢
    署偵查期間，地檢署或以告訴人身分傳訊伊到庭說明，或以
    告發人身分傳訊上訴人到庭說明，卻從未傳訊過告發人或聯
    署書召集人王健成及楊沼池。按告訴與告發為不同之制度，
    攸關行使主體及是否能聲請再議或聲請交付審判，對於職司
    偵查之機關，應無誤解之虞，然依上開卷證資料之記載，就
    本案之告發人或告訴人為伊或王健成？依偵查卷及筆錄之記
    載，即有不同，又如何能期待伊，能清楚明白其身分為告訴
    代理人？或告訴人？或告發人？原審以上訴人在偵查中或以
    告訴人身分或以告發人身分到庭說明，即認上訴人自己確有
    向檢察官虛偽申告之本意，顯有誤會。(4)又庄後村社區發展
    協會興建活動中心，此在庄後村是一件大事，不但台中縣政
    府及鄉公所有補助經費，且發動全村募款，花費數千元購地
    及興建，可謂所費不貲，身為庄後村村民，又有捐款，因此
    關心活動中心之興建、款項之流向，乃屬正常之事，而伊因
    曾懷疑神岡鄉庄後村社區發展協會帳目不實，而告發林丙木
    涉嫌背信罪，伊當時係依神岡鄉庄後村社區發展協會所製作
    之社區落成典禮特刊上記載：總收入為1767萬0126元；但該
    協會於90年12月14日之監事會，所查核之帳冊確記載收入總
    金額為1951萬3006元。然依王健成、楊沼池為召集人所提出
    之聯署書記載該協會之收入金額為2030萬元，伊因認為自己
    已看過二種不同版本之數據，村民又自行調查第三種數據，
    基於合理懷疑，而同意聯署書上所載「要求查明公款流向憑
    証以便對所有村民交待。」之結論，要求有關單位判定是非
    曲直，實難認有何誣告之故意。(5)伊僅在王健成及楊沼池發
    起之聯署書上簽名，此後因基於身為村長一職，忙於庄後村
    廟作醮之事，即未加關心該聯署書之處理情形，是在95年 1
    月間因被訴妨害名譽乙案偵查中，為證明清白，才向王健成
    拿聯署書之原稿，用畢即還，而後應村民要求將聯署書送交
    有關單位調查，伊才又見到該份聯署書。而依楊沼池於伊另
    案被訴妨害名譽乙案中，供稱：「本來我們在93年就打算發
    起聯署，因為我們很忙就沒有發起活動，弄好的文件下落在
    何處我就不知道了，我簽完名後，原稿就由王健成拿走了」
    ，王健成於該案中亦證稱：「原稿一直在我手上」，又王健
    成及楊沼池於伊被訴誣告之鈞院刑事庭審理時亦證稱聯署書
    是由王健成保管，非由上訴人保管等語。可證聯署書並非村
    民聯署完即交由伊保管，原審刑事庭認定伊於時隔 1年，才
    將聯署書送交政風室，並推論上訴人有自為虛偽申告之意，
    認定事實顯有誤解。(6)原審刑事庭以伊於95年他字第1654號
    案偵查中所指訴部分，曾經93年偵續一字第 2號不起訴處分
    說明無浮報土地增值稅之事，然伊又於95年他字第1654號案
    偵查中重覆指訴，因而認為伊有誣告犯意云云。惟查伊在93
    年偵續一字第 2號偵查中並未見到帳冊原本，係在95年他字
    第1654號偵查案中，檢察官就伊提出之各項質疑，逐一詢問
    證人林阿敏、張德奇等人提出說明，伊方得以對月刊記載不
    詳之處釋疑，且檢察官於本件偵查中也質疑甲○○「那你月
    刊裡的帳就不夠完整？」，甲○○答稱：「因為完工後，急
    著要印，所以就把會計所做的財務報表直接印上去」，既是
    急就章文成之物，難免有不完整之處，非經手人員，外人實
    難窺得全貌，而了解全情。伊因此出於誤會，懷疑涉及不法
    ，亦難認有誣告故意。(7)本件如鈞院仍認為伊應負損害賠償
    責任，則按「慰藉金之賠償須以人格權遭遇侵害，使精神上
    受有痛苦為必要，其核給之標準固與財產上損害之計算不同
    ，然非不可斟酌雙方身分資力與加害程度，及其他各種情形
    核定相當之數額（最高法院51年度台上字第 223號判例意旨
    參照）。本件原審判決伊各應給付有全、丙○○15萬元，實
    屬過高，應予酌減。
三、上訴人甲○○、丙○○主張：乙○○於95年3月7日向臺灣臺
    中地方法院檢察署政風室誣告檢舉稱，庄後村88年間由全體
    村民籌資並申請縣府補助款共計2030萬元興建該村活動中心
    工程，前庄後村村長林丙木涉嫌安插原告甲○○、丙○○主
    導工程進行，除購地費用960萬元及工程款359餘萬外，其餘
    款項流向不明，疑從中獲利 700餘萬元等語，經該署分案以
    95年度他字第1654號由檢察官偵查後簽結，嗣後原告乃對被
    告提出誣告之告訴，經檢察官以96年度偵字第8266號提起公
    訴等事實，業據原告提出臺灣臺中地方法院檢察署檢察官96
    年度偵字第8266號起訴書附卷為證。又被告所涉刑事誣告部
    分，業經臺灣臺中地方法院刑事庭以96年度訴字第2499號判
    處有期徒刑10月，減為有期徒刑 5月，乙○○上訴後，本院
    刑事庭則以97年度上訴字第 841號判決駁回其上訴，有該刑
    事判決在卷可證，並經原審依職權調取96年度訴字第2499號
    刑事案件、臺灣臺中地方法院檢察署96年度偵字第8266號、
    90年度偵字第17479號、92年度偵續字第111號、93年度偵續
    一字第 2號、95年度他字第1654號偵查案件卷宗核閱屬實。
    上訴人甲○○、丙○○此部分主張之事實，堪信為真實。上
    訴人乙○○辯稱：其並非告發人或告訴人，且其係向台中地
    檢署政風室檢舉請求協助調查是否涉有不法情事，然而政風
    室並非該管公務員，自與誣告之要件不符云云；然政風機構
    本身雖無刑事偵查、追訴、處罰犯罪或懲戒處分之職權，但
    乙○○將庄後村村民連署書送交臺灣臺中地方法院檢察署政
    風室後，政風室旋即於同日簽請分案，並經該署檢察長於同
    日批示分案並以系爭偵查案件由檢察官偵查，偵查期間因前
    開檢舉內容尚非具體而須請檢舉人補送相關資料時，亦均係
    與乙○○電話聯繫處理等情，亦據證人林典葵於原審刑事庭
    審理時結證明確（見原審刑事卷第200至204頁），並有臺灣
    臺中地方法院檢察署肅貪專線電話、傳真機受理檢舉案件登
    記簿（含簽呈）附於系爭偵查案件偵查卷可按。而上開庄後
    村村民連署書所載日期即93年11月01日，該日即係王健成於
    上開庄後村村民連署書連署人全部簽名連署完成之時，且王
    健成於連署完成後約隔幾天，即將上開庄後村村民連署書交
    予乙○○，乙○○於時隔逾 1年，即95年3月4日始將上開庄
    後村村民連署書送交臺灣臺中地方法院檢察署政風室，亦據
    證人王健成於原審刑事庭審理時結證明確（見原審刑事卷第
    207至209頁）。查乙○○亦為前開庄後村村民連署書之其中
    一連署人，且其除於95年4月6日就上開庄後村村民連署書所
    載檢舉事由，以告訴人身分當庭向檢察官具體指陳前揭土地
    增值稅重複支出浮報之情事外，期間並於同年6月1日以檢舉
    人身分具狀、同年11月6日以告訴人身分到庭、同年12月6日
    以告發人身分到庭向檢察官陳明方式明揭前揭土地增值稅有
    明顯重複支出浮報等，且觀諸卷附前揭（貪污公款、鐵證如
    山）之書面一紙、系爭偵查案件之偵查筆錄（見95年4月6日
    、同年11月6日、同年12月6日偵查筆錄）甚明，則乙○○僅
    係以上開庄後村村民連署書為掩飾，以遂行其嗣向檢察官虛
    偽申告之目的，其確係基於誣告之直接故意而為前揭誣告犯
    行，實甚明灼。所辯非系爭偵查案件申告之人，僅係告發代
    理人、或僅係協助檢察官辦案等語，已無可採。
四、至上訴人甲○○、丙○○另主張：乙○○於95年11月06日，
    在臺灣臺中地方法院檢察署應訊誣指稱：庄後村社區發展協
    會給予鄉長回扣30萬 6千元、帳簿上有鉛筆註記306000，補
    助款300萬元加上鄉長捐款6萬元，總共 306萬元，一成回扣
    正好是30萬6千元云云。但查：
  (一)乙○○於前述刑事案件審理時堅詞否認有前揭不法犯行，辯
    稱：因庄後村社區發展協會帳冊上關於88年05月14日之宏昇
    重機企業行陳啟宏部分，係同時記載當日借方 6萬元及貸方
    30萬6000元之文字，而乙○○在庄後村社區發展協會任職期
    間，庄後村社區發展協會並未與宏昇重機企業行有任何業務
    往來，何以會無端支付宏昇重機企業行陳啟宏30萬6000元，
    再佐以陳啟宏為臺中縣神岡鄉鄉長及臺中縣神岡鄉就庄後村
    社區活動中心工程之補助款為 300萬元，乙○○因而據此懷
    疑其中是否涉有弊端等語。
  (二)乙○○以庄後村社區發展協會帳冊上以鉛筆註記「306000」
    之文字，又臺中縣神岡鄉補助款300萬元加上鄉長捐款6萬元
    ，合計 306萬元，一成回扣正好是30萬6000元等情為由，進
    而於前揭時地，向檢察官申告訴外人林丙木與甲○○、丙○
    ○二人就庄後村社區發展協會給予鄉長回扣30萬6000元均涉
    有貪瀆罪嫌乙節，此部分申告之事實未曾在臺灣臺中地方法
    院檢察署90年度偵字第17479號、92年度偵續字第111號、93
    年度偵續一字第 2號偵查案件中提出，而屬乙○○於臺灣臺
    中地方法院檢察署95年度他字第1654號案件中新提出申告之
    事實，業據乙○○於原審刑事庭審理時陳明在卷。
  (三)又臺中縣神岡鄉先後於88年12月28日、89年07月28日、89年
    10月26日依序核撥補助款150萬元、50萬元、100萬元，合計
    300 萬元予庄後村社區發展協會，且當時訴外人陳啟宏係為
    臺中縣神岡鄉鄉長之事實，業據乙○○於原審刑事庭審理時
    陳明在卷，核與95年度他字第1654號偵查案卷附臺中縣政府
    執行各項工作計劃動支經費請購及付款憑證登記卡之收支明
    細表、庄後村社區發展協會合作金庫商業銀行神岡分行帳戶
    （原為神岡鄉農會，帳號為 000000000號）交易明細表、「
    庄後村社區活動中心落成典禮特刊」內容相符（見該偵查卷
    一第41頁；該偵查卷二第 8至11、22至25頁），堪認屬實。
    又前開庄後村社區發展協會帳冊上（即第 7頁收支欄位第10
    列）記載88年5月14日就宏昇重機企業行陳啟宏之借方6萬元
    及貸方30萬6000元之疑義，係經製作該帳冊之庄後村社區發
    展協會會計林阿敏攜帶該帳冊原本於95年度他字第1654號偵
    查時即95年12月06日檢察官訊問時到庭結證稱：30萬6000元
    部分是小計，在伊帳冊原本內每一頁都有小計，因帳累計一
    段時間後伊會先以鉛筆小計做註記，所以可以很清楚看出來
    那是註記，不是一筆支出，也不僅僅註記這一筆，帳面上很
    多都有註記等語（見95年度他字第1654號偵查卷二第74頁）
    。則依前開庄後村社區發展協會帳冊上（即第 7頁收支欄位
    第10列）形式上之記載，確有使人誤會之可能，已難遽為不
    利於乙○○之認定。況前開庄後村社區發展協會帳冊上記載
    於88年5月14日自宏昇重機企業行陳啟宏處收入6萬元之實際
    過程為：當時宏昇重機企業行之登記負責人為張翠玲，庄後
    村社區發展協會向宏昇重機企業行募款時，係由張翠玲捐款
    6 萬元予庄後村社區發展協會，惟張翠玲請求庄後村社區發
    展協會記載捐款人為其夫即陳啟宏乙節，已據訴外人張翠玲
    於95年度他字第1654號偵查時檢察事務官詢問時證述明確，
    且有營利事業關係人資料查詢表附於該偵查卷可按，顯見前
    述 6萬元之捐款過程確屬繁複，非僅憑帳冊之記載即可全然
    推知，於此情形，倘認乙○○就此部分係明知所指訴為虛偽
    而蓄意誣告，尚屬速斷。
  (四)綜上所述，被告於刑事案件審理時，就此部分以其係出於誤
    會，懷疑有回扣等語置辯，尚非全然無據，自難認乙○○主
    觀上就此部分確有誣告甲○○、丙○○犯罪及妨害甲○○、
    丙○○名譽之犯意。
五、按因故意或過失不法侵害他人之權利者，負損害賠償責任；
    又不法侵害他人之身體、健康、名譽、自由、信用、隱私、
    貞操，或不法侵害其他人格法益而情節重大者，被害人雖非
    財產上之損害，亦得請求賠償相當之金額；民法第184條第1
    項前段、第195條第1項前段分別定有明文。又名譽為人格之
    社會評價，名譽有無受侵害，應以社會上對其評價是否貶損
    以為斷。查乙○○明知其先前向臺灣臺中地方法院檢察署告
    訴訴外人林丙木涉嫌背信案件（90年度偵字第 17479號、92
    年度偵續字第111號、93年度偵續一字第2號背信案件）偵查
    後，就庄後村社區發展協會於88年06月30日起迄90年7月3日
    之興建庄後村社區活動中心工程所支出購地、工程款等相關
    款項，已詳悉其中就坐落土地之購地支出 960萬元中之土地
    增值稅183萬895元部分，實際上並無重複支出浮報之情事，
    且前開土地增值稅中，除由出賣人張德奇負擔之 170萬3380
    元外，其餘12萬7515元部分，業經庄後村社區發展協會理監
    事聯席會議決議由庄後村社區發展協會予以補足負擔，竟蓄
    意誣指甲○○、丙○○二人及訴外人林丙木主導工程進行，
    除購地費用960萬元及工程款359萬元外，其餘款項流向不明
    ，疑從中獲利 700餘萬元等語，除使甲○○、丙○○無端遭
    受刑事偵查外，依社會觀念已足以造成甲○○、丙○○之聲
    譽遭受貶損，自應認為對甲○○、丙○○之名譽已造成侵害
    ，且其所涉誣告刑事部分業經本院刑事庭判決有罪，已如上
    述，則甲○○、丙○○主張其二人因此受有非財產上損害，
    洵屬有據。甲○○、丙○○自得依據侵權行為法律關係，請
    求乙○○賠償其非財產上之損害。
六、次按精神慰撫金數額之認定，除依當事人所受身體上、精神
    上痛苦程度及所造成之影響予以衡量外，尚須斟酌雙方之身
    分、資力與加害之程度等情形以資核定。查甲○○係高職畢
    業，擔任台中縣塑膠製品同業公會及庄後社區發展協會理事
    ，名下有土地2筆及房屋2戶，丙○○為海洋學院畢業，擔任
    社區學會總幹事，名下有房屋 2戶，業經甲○○、丙○○陳
    明在卷；又乙○○曾擔任庄後村村長，95年度有利息所得10
    15元、租賃所得18萬元及其他所得 450萬3117元，名下有土
    地6筆及房屋2戶，有原審依職權查詢之稅務電子閘門財產所
    得調件明細表附卷可參。本院斟酌兩造所受教育程度、身分
    、社會地位、經濟狀況及甲○○、丙○○所受名譽貶損之程
    度、涉訟之時間、精力浪費等一切情狀，認甲○○、丙○○
    二人各請求非財產上損害45萬元（原起訴請求 100萬元），
    尚嫌過高，應予核減為各30萬元為適當。從而，甲○○、丙
    ○○依據侵權行為法律關係，請求乙○○各給付30萬元，及
    自附帶民事起訴狀繕本送達翌日即96年08月10日起至清償日
    止，按年息百分之 5計算之利息，為有理由，應予准許；逾
    此部分之請求，即屬無理由，應予駁回。乙○○上訴意旨求
    予廢棄改判，為無理由，應駁回其上訴。又原審就上開應准
    許部分，僅判命乙○○應給付甲○○、丙○○各15萬元，及
    均自96年8月10日起至清償日止，按年息百分之5計算之利息
    ，而駁回甲○○、丙○○其餘請求，尚有未合。上訴人甲○
    ○、丙○○上訴在上開二金額之差額即各15萬元及其利息部
    分，為有理由，自應由本院將此部分予以廢棄，改判如主文
    第 2項所示。至於上訴人甲○○、丙○○之請求不應准許部
    分，原判決為上訴人甲○○、丙○○敗訴之判決，並駁回其
    假執行之聲請，經核於法並無不合，乙○○上訴意旨求予廢
    棄改判，為無理由，應駁回其上訴。
七、本件事證已臻明確，兩造其餘攻擊防禦方法及所舉證據，經
    審酌結果，與本件判決結論均無影響，爰不一一論述，附此
    敘明。
八、據上論結，本件上訴為一部有理由，一部無理由，依民事訴
    訟法第450條、第449條第1項、第79條，判決如主文。
中    華    民    國    97    年     8    月    19    日
              民事第三庭    審判長法  官  陳照德
                                  法  官  曾謀貴
                                  法  官  李平勳
以上正本係照原本作成。
兩造均不得再上訴。
                                  書記官  江丞晏
中    華    民    國    97    年     8    月    19    日
                                                      Ａ


司法院資訊處製作；財團法人民間司法改革基金會備份。
